臺灣臺中地方法院民事判決
                                    110年度中簡字第2336號
原      告  白欣幼
被      告  楊學墉
訴訟代理人  張博鍾  律師
            許慧鈴  律師
            
上列當事人間請求確認本票債權不存在事件，於民國111年6月1
日言詞辯論終結，本院判決如下：
    主      文
確認臺灣臺中地方法院民國一一○年度司票字第四二一四號所示
本票於逾越新台幣壹拾萬元及自民國一一○年六月二十一日起至
清償日止，按週年利率百分之六計算之利息之範圍外，債權不存
在。
原告其餘之訴駁回。
訴訟費用由原告負擔百分之三十三，餘由被告負擔。
    事實及理由
一、原告主張：前於民國110年6月中旬於住處之信箱發現載有『
    自小姐 你被綁 「流抵」沒時間拖了！0000-000-000 楊r』
    等語紙張（卷第81頁）之內容，伊前因積欠農會房貸新台幣
    (下同)230萬、花旗銀行信貸90萬元、朋友150萬元之借款，
    其中230萬及150萬元須先還款，而需找銀行辦理增貸，
　　因之於聯絡被告後，委由被告辦理增貸事宜，雙方並於110
    年6月21日訂有「代墊民間借款、銀行貸款、轉銀行、轉民
    間貸款委託約定書」（下稱系爭約定書），並基於被告告知
    基於幫忙跑增貸應有之程序，應簽發本票，然不具任何責任
    之情狀，同時簽發如附表所示之系爭本票予被告收執。然被
    告嗣竟持系爭本票向鈞院聲請准予強制執行，經裁定許可在
    案（鈞院110年度司票字第4214號）。惟被告係於急迫、輕
    率及無經驗及不知之情狀簽發系爭本票及系爭約定書，爰於
    111年1月11日具狀依民法第74條、第88條之規定撤銷簽發系
    爭本票及約定書之意思表示，且於被告為原告向新光銀行辦
    理增貸完成前，原告已向被告為終止委任契約之意思表示（
    被證3、4）。是原告勿庸負擔系爭本票之責任，被告自不得
    對原告行使系爭本票權利。爰依票據法第13條反面推論，提
    起本件訴訟。訴之聲明：確認被告持有原告所簽發如附表所
    示之系爭本票債權不存在。
二、被告則以：系爭約定書及本票係基於原告之同意而簽訂及簽
    發，且原告亦明知係基於給付委任報酬而簽發系爭本票，自
    無原告存有急迫、輕率及無經驗及不知之情狀，是原告依民
    法第74條、第88條之規定撤銷為簽發系爭本票、約定書之意
    思表示，自無理由。又依被證3、4所示之兩造通話紀錄，原
    告於110年7月22日回覆尚有考慮中，足認原告並未終止契約
    之意。況被告向銀行增貸完成之時點為110年7月6日，依系
    爭約定書第4條之約定，被告亦已取得委任報酬請求權，嗣
    縱認（假設語氣）原告於銀行轉增貸完成前為終止契約之意
    思表示，亦無礙被告委任報酬之取得。查被告已為原告增貸
    362萬元，是依系爭約定書第4條之約定，原告應給付10%即3
    6.2萬元之服務費用。故而，原告簽發系爭本票並未存在原
    告所指上開之情事，且原告亦應給付依系爭約定書第4條約
    定計算之服務費用，按諸契約自由原則及私法自治之精神，
    原告自應受契約之拘束，應負系爭本票之發票人責任。是原
    告為本件之主張，自無理由等語為辯。答辯聲明：原告之訴
    駁回。
三、法院之判斷：
（一）按本票係文義證券（票據法第5條參照）及無因證券，證
      券上權利義務悉依證券上所載文義決定其效力，從而支票
      上權利，依支票文義而發生，與其基礎之原因各自獨立（
      即票據行為獨立性）。支票上權利之行使不以其原因關係
      存在為前提，故其原因關係不存在或無效時，執票人仍得
      依支票文義行使其權利，最高法院49年上字第334號判例
      要旨著有明文。此於匯票、支票（即我票據法規定之票據
      形態），於我學說及實務均採相同之見解，此即票據無因
      性（票據法制度之設計，乃以發展票據流通保障交易安全
      為目的）（即外在無因性）。依此票據無因性，則生票據
      債權與原因債權分離，及票據轉讓之抗辯限制之法律效果
      。又基於債之關係之相對性，債之關係原則上不受其他債
      之關係之影響。是以票據法第13條前段明定：「票據債務
      人不得以自己與發票人間或執票人之前手間所存抗辯之事
      由對抗執票人」。此即，票據關係之發生，一以票據行為
      是否有效為斷，票據原因是否存在，原則上不影響票據關
      係。然執票人行使或主張票據上之權利，依票據法13條但
      書規定，允許票據債務人得以執票人取得票據出於惡意為
      由，對抗執票人之請求或主張。而此不問是否處於直接讓
      受之狀態，亦即是否直接當事人間之關係，均有適用，此
      即惡意抗辯。換言之，票據法第13條之例外規定，當執票
      人基於惡意而取得票據時，即不再適用，票據法又回歸到
      繼受取得之法理，即有抗辯延伸之適用。而關於票據授受
      之法律上目的，或為清償目的、融通目的、贈與目的，及
      擔保目的，此票據授受之目的決定，原則上係於票據交付
      契約成立之前或同時，由票據授受當事人以契約約定之。
      該約定雖多構成基礎行為中之約款，但亦得事後個別為之
      ，此即「關於發生票據債務之債法上約定」（註：與學說
      上所稱之「票據預約」不盡相同）。固然基於當事人間基
      礎關係所生之抗辯（屬人的抗辯），依我實務上之通說，
      直接當事人間仍得以之為抗辯，對於債權人之請求（並參
      照最高法院77年度第7次民事庭總會決議及46年台上字第1
      835號判例要旨）。惟姑且不論，於直接當事人間上開所
      論抗辯之方式為直接抗辯（我實務所採），抑或間接抗辯
      （即透過不當得利請求免除債務（與物權行為之無因性類
      似），或權利濫用，或目的限制約定而為主張）。然票據
      既具無因性（外在無因性及內在無因性），則縱然於直接
      當事人間可為原因關係之抗辯，然已生舉證責任轉換之法
      律效果。此即依一般舉證原則（民事訴訟法第277條參照
      ）債權人欲於訴訟上對債務人行使價金債權者，應就債權
      發生之要件負主張及舉證責任。然若債務人為清償價金債
      務而簽發支票於債權人時，因具有內在無因性，其原因從
      行為中抽離，不構成行為之內容，故主張法律行為發生法
      律效果者，無庸證明原因關係之存在。因而，執票人僅須
      證明票據行為係有效成立即得行使票據權利。反之，票據
      債務人應證明足以限制票據基礎關係所生之抗辯，且該抗
      辯主張之可能性，並未因票據之授受而被排除。此於非直
      接收受當事人間亦同。依此而論，本件票據債務人即原告
      與執票人即被告，固係收受系爭本票之直接當事人，然原
      告雖可以與被告間之原因關係為抗辯【包括權利障礙、權
      利消滅、權利除排（如一時之抗辯權即同時履行抗辯權及
      永久（滅卻）抗辯權）等】。然基於上開票據內在無因性
      而生之舉證責任倒置及主張對己有利之事實者負有舉證任
      之原則，本件系爭本票之票據債務人即原告就其所主張上
      開原因關係抗辯之事實（即原告主張民法第74條、第88條
      及契約已終止之事實），負有舉證之責（最高法院64年台
      上字第1540號判例要旨參照），合先敘明。
（二）次按，意思表示之內容有錯誤，或表意人若知其事情即不
      為意思表示者，表意人得將其意思表示撤銷之。但以其錯
      誤或不知事情，非由表意人自己之過失者為限。當事人之
      資格或物之性質，若交易上認為重要者，其錯誤，視為意
      思表示內容之錯誤。民法第88條，固定有明文。惟該條係
      指意思表示之內容或表示行為有錯誤者而言，與為意思表
      示之動機有錯誤之情形有別（最高法院51年台上字第3311
      號民事判例要旨參照）。經查，原告雖主張係基於被告告
      知為增貸應有之程序，而簽發系爭本票，被告亦表明此不
      具任何法律責任。然原告就此並未提出任何證據以資審酌
      。且兩造對於系爭本票係與110年6月21日簽訂之系爭約定
      書時，同時簽發乙情，業據兩造陳明。參諸，系爭約定書
      第4條已就增貸服務費用已有約定，是衡諸常情及一般經
      驗法則，原告簽發系爭本票之原因係為支付增貸服務費用
      乙情，堪以認定。是原告就簽發系爭本票並未存在意思表
      示之內容或表示行為有錯誤之情事，且由兩造間之對話內
      容（被證3、4）所示，原告係就服務費用之金額存有爭執
      （即原告認為服務費過高）。是此事實所涉及者為原告簽
      發系爭本票之動機。則依上開所述，原告不得據此而為因
      錯誤而為簽發系爭本票之主張，是原告主張依民法第88條
      為撤銷簽發系爭本票之意思表示，洵非適法，自無足採。
      次查，原告雖依被證3、4之雙方對話紀錄而為於增貸完成
      前其已對被告為終止委任契約之意思表示。然由卷附被證
      3、4之雙方對話紀錄（卷第55頁至第66頁），並無資料顯
      示原告已為終止契約之意思表示。況由101年7月22日之對
      話紀錄人所示，原告尚且稱「還在考慮中」，則何來原告
      已為終止契約。而原告就此終止契約之事實，並未提出其
      他證據以資審認，是原告此部分之主張，亦屬無據。
（三）按以，法律行為，係乘他人之急迫、輕率或無經驗，使其
      為財產上之給付或為給付之約定，依當時情形顯失公平者
      ，法院得因利害關係人之聲請，撤銷其法律行為或減輕其
      給付。前項聲請，應於法律行為後一年內為之。民法第74
      條，定有明文。固然民法第74第1項所規定之撤銷權，須
      以訴之形式向法院請求為撤銷其行為之形成判決，始能發
      生撤銷之效果。倘僅於強制執行聲明異議程序為主張或抗
      辯，而未提起形成之訴者，不生撤銷之效果，該法律行為
      之效力，不受影響（最高法院99年度台抗字第63號民事裁
      判要旨參照）；民法第74條第1項所規定之撤銷權，須以
      訴之形式向法院請求為撤銷其行為之形成判決，始能發生
      撤銷之效果，倘僅於給付之訴訴訟中主張行使此項撤銷權
      ，以之為攻擊防禦方法，自不生撤銷之效力，其法律行為
      仍不因此而失其效力（最高法院86年度台上字第2521號民
      事裁判要旨參照）；因顯失公平而依民法第74條請求撤銷
      其行為或減輕給付，為形成之訴。上訴人不起訴為之，而
      僅在本件被訴中作此抗辯，尚非可採（最高法院70年度台
      上字第174號民事裁判要旨參照）。查本件原告於111年1
      月11日具狀（卷第127頁）以訴主張撤銷110年6月21日所
      簽訂之系爭約定書（卷第51頁）及同日所簽發之系爭本票
      ，揆諸上開規定及說明，合於民法第74條之規定，合先敘
      明。
（四）再按，民法第74條的適用，須具備二要件，就主觀而言，
      須乘他人之急迫、輕率或無經驗。所謂輕率，係指行為人
      對其行為之結果，因不注意或未熟慮，不知其對自己的意
      義而言。出賣人不知標的物之價值，而率與買受人訂立契
      約，亦在輕率之列(最高法院79年度台上字第1394號民事
      裁判要旨參照)。就客觀而言，即財產上之給付，或為給
      付之約定，依當時情形，顯失公平者。而所謂利害關係人
      ，指法法律行為的當事人、其繼承人或債權人。而由「
　　　使其為財產上之給付」之用語，可知法院得撤銷者，除負
      擔行為(債權行為)外，尚包括處分行為在內。經查，被告
　　　係以個人幫忙整合債務為業，卷第81頁所示紙張內容係被
      告請郵差寄至原告的信箱，伊是去申請原告的建物第二類
      謄本，而得知原告住居所等情，業據被告自陳（本院111
      年6月1日審理筆錄）。足認，被告已預先知道原告之財務
      況狀等資料，而以『自小姐 你被綁「流抵」沒時間拖了！
      0000-000-000 楊r』等語紙張（卷第81頁）之內容通原告
      ，原告因積欠農會房貸230萬、花旗銀行信貸90萬元，急
      需處理還款事宜，而需找銀行辦理增貸，是於數日後雙方
      即訂有系爭約定書，原告並同時簽發系爭本票等情。是就
      主觀而言，原告於訂立系爭約定書及簽發系爭本票時係處
      於急迫、輕率之情狀，可堪認定。次查，被告與原告見過
      幾二次面，第一次是被告叫原告申請自然人憑證，雙方約
      在南區戶政事務所外面，第二次在被告的地方，被告未曾
      與原告去過銀行等情，亦據被告自陳（同上審理錄）。被
      告雖又稱：系爭票據及契約是同一天簽立，我有跟原告說
      ，以合約收款，要收36.2萬元，原告說他的配合度高，請
      求金額下修，我也同意，所以我折6萬2給原告，本票才會
      簽30萬元整，金額是經過原告同意的，當初我預估600萬
      ，扣除原本貸在銀行的238萬元，我預估是362萬等語（同
      上審理筆錄）。然被告上開陳述，業據原告否認，參諸系
      爭約定書並未載明增貸金額，則衡諸一般常情，經驗法則
      ，難認被告上開之陳述為真實。本院衡以，委任契約與居
      間契約同為勞務契約，居間契約亦屬委任契約型態之一，
      則民法第572條所定：「約定之報酬，較居間人所任勞務
      之價值，為數過鉅失其公平者，法院得因報酬給付義務人
      之請求酌減之。但報酬已給付者，不得請求返還。」規定
      之立法理由，此於委任契約亦有類推適用之餘地。而雙方
      於110年6月21日訂約後，兩造僅見面二次，且被告係於11
      0年7月6日就已完成向銀行申貸之事項（卷第219頁），亦
      據被告自陳。是就客觀而言，雙方於簽訂系爭契約，就契
      約第4條約定及系爭本票簽發之財產上給付之約定，就訂
      約及發票當時之情形，存有顯失公平之情事，亦堪認定。
      是以，本院衡以上開情事，原告據民法第74條之規定以訴
      主張撤銷上開2部分之為財產上給付之約定既屬適法，被
      告就完成增貸事項所花之時間、事項內容等一切情狀，認
      為減輕原告之給付為10萬元為適當，爰為判決如主文第1
      項所示。逾此範圍外之請求，則屬無據，為無理由，應予
      以駁回，爰為判決如主文第2項所示。
四、結論：本件原告之訴為一部有理由、一部無理由，依民事訴
    訟法79條，判決如主文。
中　　華　　民　　國　　111 　年　　6 　　月　　22  　日
                       台灣台中地方法院台中簡易庭
                               法　官　陳添喜
以上正本係照原本作成。
如不服本判決，應於送達後20日內，向本院提出上訴狀並表明上
訴理由，如於本判決宣示後送達前提起上訴者，應於判決送達後
20日內補提上訴理由書（須附繕本）。如委任律師提起上訴者，
應一併繳納上訴審裁判費。
中　　華　　民　　國　　111 　年　　6 　　月　　22  　日

                                  書記官　黃舜民

附表：
　　　
編號 發票人 發  票  日 票 面 金 額（新台幣） 到 期 日 受 款 人 票   號 1 白欣幼 110年6月21日 30萬元 未載 未載 WG0000000